臺灣臺南地方法院刑事判決　　　　　　　 94年度訴字第339號
公　訴　人　臺灣臺南地方法院檢察署檢察官
被　　　告　甲　○　○
指定辯護人　本院公設辯護人　余　訓　格
上列被告因強盜等案件，經檢察官提起公訴（94年度營偵字第19
號），本院判決如下：
    主  文
甲○○竊盜，因脫免逮捕，而當場施以脅迫，累犯，處有期徒刑
伍年貳月。
    事  實
一、甲○○於民國八十九年間，經臺灣高雄地方法院以八十九年
    旗交簡字第八四號判處有期徒刑四月，如易科罰金以銀元三
    百元折算一日，而於八十九年十月九日易科罰金執行完畢。
    詎仍不知悔改，因身上所穿著之褲子未換洗而髒污，竟意圖
    為自己不法之所有，於九十三年十二月十二日下午二時某分
    許，由臺南縣新營市○○路六三號之一乙○○所經營之「舊
    金山牛仔服飾店」後門侵入該店後方之廚房，先取廚房內之
    米酒飲用完後，即再上到該店二樓後方之倉庫（侵入建築物
    部分未具乙○○告訴），並竊取倉庫內之價值新臺幣（下同
    ）二千九百八十元之牛仔褲一件，及價值一百三十元之襪子
    一雙據為己有，得手後並將牛仔褲穿在自己身上及將襪子放
    置於口袋內，嗣為該店店員陳映橋所發覺，陳映橋即呼喊乙
    ○○稱店內倉庫有人，乙○○聽聞後即跑向該店後方處欲追
    捕竊賊，甲○○見狀亦隨即下樓往該店後門方向逃離，並於
    經過該店後方廚房處時拿取店內刀刃處為不鏽鋼材質所製，
    尖端銳利，刀刃開鋒且銳利，若持以行兇客觀上足對人之生
    命、身體、安全構成威脅，具有危險性可供兇器使用之水果
    刀一把及前開飲用完之空米酒瓶一只於手上，待乙○○追出
    該店後門後，甲○○為脫免逮捕，竟於該店後門外之防火巷
    處，右手持前開水果刀而左手持空米酒瓶指向乙○○，要乙
    ○○不要靠近，而以此脅迫方式欲脫免並抗拒乙○○之逮捕
    ，乙○○見狀，即令甲○○放下刀子，惟甲○○不肯，乙○
    ○乃隨手撿拾身旁之約一百七十公分長用以曬衣服之木棍一
    根，而持該木棍與甲○○對峙，嗣經乙○○再要求甲○○將
    所竊得之物品留下，甲○○乃欲脫下褲子及取出襪子歸還予
    乙○○，乙○○即利用甲○○還褲、襪之際，上前搶奪甲○
    ○手上之刀子欲加以逮捕，雙方並因此發生拉扯，乙○○並
    於拉扯中雙手受到多處淺裂傷之傷害（傷害部分未經告訴）
    ，嗣甲○○經乙○○壓制於地，乙○○並與隨後趕至之警方
    一同逮捕甲○○，始查獲上情。
二、案經乙○○訴由臺南縣警察局新營分局報告臺灣臺南地方法
    院檢察署檢察官偵查起訴。
    理  由
一、訊據被告甲○○對於前開案發時地竊取牛仔褲一件及襪子一
    雙，並於得手後為脫免逮捕而持刀及空米酒瓶脅迫被害人乙
    ○○之事實，迭於警詢、偵查及本院審理時坦承不諱，核與
    證人即被害人乙○○於警詢時、偵查中及本院審理時所為之
    證述相符，復有扣押書、贓物認領保管單、傷害診斷證明書
    各一份及現場照片十二幀附卷可稽，並有水果刀一把扣案可
    查。且查：
（一）本案被告於以脅迫方式脫免被害人乙○○之逮捕時，已將
      所竊得之牛仔褲穿著於身上，並將所竊取之襪子置放於口
      袋中，顯見上開被告所竊取之牛仔褲及襪子已置於其實力
      支配之下，因此本案被告甲○○竊取被害人乙○○所開設
      之「舊金山牛仔服飾店」倉庫內之牛仔褲一件、襪子一雙
      等物之竊盜犯行業已既遂一節，已堪認定。
（二）再者，被害人乙○○聽聞店內店員呼喊店內倉庫有人，其
      立即追往店內後門方向，顯見被害人乙○○確係欲前往追
      捕店內偷竊物品之竊賊，復參諸被告係於竊盜犯行經被害
      人發現後，即持水果刀對追及而來之乙○○表示要其不要
      靠近，而非表示要乙○○交付其身上財物，顯見被告並非
      意欲再對乙○○強盜錢財，而係被告對被害人乙○○追於
      其後係欲逮捕其之一事有所認識，故而持水果刀威脅被害
      人乙○○勿再靠近，並藉此以脫免被害人乙○○之逮捕。
      是本案被告持刀對被害人乙○○表示勿在靠近之行為，確
      係為脫免被害人證人林文輝之逮捕所為，亦當認定。
（三）另按刑法所謂之「脅迫」，係指對人且足以抑制其抵抗程
      度之惡害通知行為；亦即以威嚇加之於被害人，使其精神
      上產生恐怖之心裡。又按刑法第三百二十九條準強盜罪之
      所謂施強暴或脅迫，只須有此行為即為已足，不以至使人
      不能抗拒為必要。最高法院二十八年上字第一九四八號判
      例、七十四年度臺上字第三二二五號、八十八年度臺上字
      五二七一號判決可資參照。查扣案之水果刀一把，為橘色
      握把塑膠柄十公分，刀刃十點五公分，刀刃為不鏽鋼製，
      尖端銳利，刀刃開鋒等情，有經本院審理時當庭勘驗之審
      理筆錄附卷可稽，而上開水果刀之刀刃部分既屬不鏽鋼材
      質所製，故質地當屬堅硬，且其形狀復又為尖端銳利且刀
      刃開鋒，並有十公分長之塑膠握把可供握持，故於一般人
      持該水果刀時，刀刃部分即逾越人之手掌範圍，是若持以
      行兇，該水果刀客觀上當足以對人之生命、身體及安全構
      成威脅，而具有殺傷力。本案被告先犯刑法第三百二十條
      之竊盜罪，而因為脫免追捕者即被害人乙○○之逮捕，當
      場手持上開水果刀對乙○○威嚇，要乙○○不要靠近，再
      參諸上開被告所持之水果刀客觀上對人之生命、身體及安
      全構成威脅而屬兇器一節，被告手持可供兇器使用之水果
      刀對乙○○威嚇要其不要靠近，當使乙○○精神上產生恐
      怖之心裡，此復由證人乙○○於本院審理時，證訴被告拿
      刀對著伊時，伊感到威脅，且伊係因被告持刀對著伊，所
      以伊才拿木棍要防身等情，益徵證明被告手持水果刀對著
      證人乙○○，而要乙○○不要靠近之行為，確已對追捕者
      乙○○精神上產生威脅，故乙○○方撿拾木棍防身，另雖
      嗣後追捕者乙○○持棍與被告對峙，並乘機奪下被告手持
      之水果刀將被告制服，然參考上開之見解，不論追捕者乙
      ○○是否達不能抗拒之程度，被告持刀要追捕者乙○○勿
      靠近其之行為，即已屬準強盜罪中之脅迫行為無疑。
（四）綜上開所查事證，足認被告自白核與事實相符，本件事證
      明確，被告犯行洵堪認定。
二、核被告所為，係犯刑法第三百二十九條以同法第三百二十八
    條第一項強盜罪論之準強盜罪。公訴人起訴書就被告之犯行
    ，雖論以刑法第三百二十九條而以被告有同法第三百二十一
    條第三款之情形而以第三百三十條第一項之加重強盜罪論處
    。惟查，刑法第三百三十條所謂犯強盜罪，並不僅指自始犯
    強盜罪者而言，即依第三百二十九條以強盜論者亦包括之，
    故如準強盜犯行有第三百二十一條第一項各款情形之一，仍
    應依第三百三十條論處，最高法院雖著有二十五年上字第六
    六二六號判例可供參考，然刑法之準強盜罪，係以竊盜或搶
    奪為前提，故準強盜罪之既未遂之判斷標準，即以竊盜或搶
    奪行為之既未遂為斷（最高法院六十八年臺上字第二七七二
    號、七十五年度臺上字第六三四六號判決參照），故由準強
    盜罪之基本行為係竊盜及搶奪行為，而上開準強盜既未遂之
    判斷依據又以竊盜及搶奪之基本行為是否既未遂為斷，則判
    斷準強盜罪是否須依刑法第三百三十條加重強盜罪論處，亦
    同應以行為人為準強盜罪之竊盜或搶奪之基本行為時，是否
    有刑法第三百二十一條第一項各款情形為判斷基準，而非以
    行為人於強暴脅迫行為時是否有刑法第三百二十一條第一項
    各款情形為斷，因若非如此，則將發生被告為普通竊盜行為
    後，而另被害人追捕過程為夜間侵入住宅、夜間侵入有人居
    住之建築物或毀越門扇牆垣及其他安全設備，或經被害人追
    躡至車站或埠頭，而再因防護贓物、脫免逮捕或湮滅罪證而
    對被害人施以強暴脅迫，此時尚仍論以加重強盜罪，則此情
    形已與刑法第三百二十一條第一項各款加重被告罪刑之立法
    目的不符。故本案被告於為竊盜行為時並未攜帶上開水果刀
    等之兇器犯案，且亦無其他刑法第三百二十一條第一項各款
    之情形，而其雖於脫免逮捕之際手持兇器拒捕，然仍應論以
    刑法第三百二十九條以同法第三百二十八條第一項強盜罪論
    之準強盜罪，而此亦業經公訴蒞庭檢察官當庭更正論罪法條
    如上，基於檢察一體原則，自應以蒞庭檢察官到庭後陳述之
    所犯法條，為檢察官所引應適用之法條，而無變更起訴法條
    之問題。末查被告甲○○前於八十九年間，經臺灣高雄地方
    法院以八十九年旗交簡字第八四號判處有期徒刑四月，如易
    科罰金以銀元三百元折算一日，而於八十九年十月九日易科
    罰金執行完畢等情，有臺灣臺南地方法院檢察署刑案資料查
    註紀錄表、臺灣高等法院被告全國前案紀錄表各一紙在卷可
    按，五年以內再犯本件有期徒刑以上之罪，為累犯，應依刑
    法第四十七條規定，加重其刑。另本院為被告指定之辯護人
    雖為被告辯護：請審酌被告於犯行時有精神疾病，故其於本
    案犯行時可能有精神耗弱或心神喪失情形等語。然本院依職
    權將被告送請行政院衛生署嘉南療養院進行精神鑑定結果，
    該院函覆之結論稱：「雖王員曾表示『不知道當天自己為何
    要到嘉義或新營』，但其於筆錄當時及目前之意識清楚，對
    事件過程及相關之人、時、地、物皆可清楚交待，時序無誤
    ，顯見其當時對外界事務具有知覺理會及判斷之能力，其否
    認受幻覺或妄想等精神症狀影響而導致犯案，亦無確切活性
    精神症狀干擾之證據，目前亦無其有失憶、解離、意識模糊
    、受催眠等之證據，故研判其於犯行時之精神狀態，並未達
    於心神喪失或精神耗弱之程度，王員坦承偷竊之行為，就鑑
    定過程與心理衡鑑顯示，其目前在認知功能方面也無明顯退
    化的情形，而鑑定過程與相關評估亦皆未發現明顯會干擾其
    行為能力的心理病理症狀，故研判其目前之精神狀態，亦未
    達於心神喪失或精神耗弱之程度。」等情，有該院九十四年
    七月五日出具之司法精神鑑定報告書一份在卷可稽（前開鑑
    定書雖屬傳聞證據，然被告及辯護人於本院言詞辯論終結前
    ，均未就該鑑定書之證據能力為爭執或聲明異議，且本院審
    酌該文書乃基於專業知識所作成，且未敘述本件案發經過等
    事實，而具有相當之中立性，其作成過程並無不適當，依刑
    事訴訟法第一百五十九之五條第二項、第一項，自得作為證
    據。），經參酌上開之鑑定意見，以及被告於本院歷次庭期
    中（包括九十四年四月十一日之準備程序（即緊接於被告本
    案犯行四個月內）及審理程序中，其於本院審理中經本院法
    官觀察其精神狀況均佳，且均能瞭解本院法官訊問之問題，
    於回答應對間亦未顯露遲疑矛盾之情，且其回答之內容亦未
    背離本院法官訊問之問題意旨，並尚能九十四年七月二十九
    日本院審理庭期中，具體回答審判長及公訴檢察官所詢將近
    八個月前所發生之本案犯行之各項細節，參諸一般精神耗弱
    或心神喪失之人為行為時因精神狀態不佳，其行為當時對自
    身行為之觀察以及日後對其行為之記憶等能力，即應有相當
    之減損，而當無法如本案被告甲○○尚能於審理程序中明確
    且具體詳述其犯行，故綜合上情，本院認被告於竊盜當時並
    無精神耗弱或心神喪失等情狀存在，自無適用刑法第十九條
    之規定，認有不罰或減輕其刑之餘地，應予敘明。爰審酌被
    告正值壯年，不思以正當途徑靠自己勞力賺錢，僅一時貪念
    即為本件犯行，任意侵害他人財產安全，嚴重危害社會治安
    ，破壞善良人民對平和生活秩序之期待與保障，妨礙人民免
    於恐懼之自由，並因竊盜既遂為脫免逮捕而當場施以脅迫之
    手段、以及所竊得之物品價值非鉅，且犯後坦承罪行態度良
    好等一切情狀，量處如主文所示之刑。
據上論斷，應依刑事訴訟法第二百九十九條第一項前段、刑法第
三百二十八條第一項、第三百二十九條、第四十七條，判決如主
文。
本案經檢察官陳昆廷到庭執行職務。
中　　華　　民　　國　　94　　年　 　8　 　月　  12　 日
　　　　　　　刑事第十一庭  審判長法官  鄧  希  賢
　　　　　　　　　　　　　　　　　法官  陳  金  虎
　　　　　　　　　　　　　　　　　法官  楊  佳  祥
以上正本證明與原本無異。
如不服本判決，應於收受送達後10日內向本院提出上訴書狀（應
附繕本）。
    　　　　　　　　　　　　　　書記官  顏  惠  華
中　　華　　民　　國　　94　　年　 　8　 　月　  12　 日
附錄本案論罪科刑法條全文：
中華民國刑法第三百二十八條：
意圖為自己或第三人不法之所有，以強暴、脅迫、藥劑、催眠術
或他法，至使不能抗拒，而取他人之物或使其交付者，為強盜罪
，處五年以上有期徒刑。
以前項方法得財產上不法之利益或使第三人得之者，亦同。
犯強盜罪因而致人於死者，處死刑、無期徒刑或十年以上有期徒
刑；致重傷者，處無期徒刑或七年以上有期徒刑。
第一項及第二項之未遂犯罰之。
預備犯強盜罪者，處一年以下有期徒刑、拘役或三千元以下罰金
。
中華民國刑法第三百二十九條：
竊盜或搶奪，因防護贓物、脫免逮捕或湮滅罪證，而當場施以強
暴脅迫者，以強盜論。
